Inventaris van het archief van de Vereniging van Voorzitters en Secretarissen van Kamers van Arbeid, 1907-1921
Nationaal Archief, Den Haag
Vereniging van Voorzitters en Secretarissen van Kamers van Arbeid
Vereniging Kamers van Arbeid
1907-1921
I27107
0.10 meter; 24 inventarisnummers.
Normale geschreven, getypte en gedrukte documenten, geen bijzondere handschriften.
Nationaal Archief, Den Haag
Vereniging van Voorzitters en Secretarissen van Kamers van Arbeid in Nederland, 1906-1923
Het archief bevat stukken betreffende de belangbehartiging van de Kamers van Arbeid als overlegorganen tussen werkgevers en werknemers in diverse bedrijven. Over verbetering van dit overleg en andere wederzijdse belangen trad de vereniging op als overlegorgaan met de regering.
Archiefvorming
Geschiedenis van de archiefvormer
De Kamers van Arbeid
De Kamers van Arbeid waren plaatselijke organen, bedoeld als middel tot verzoening en samenwerking van kapitaal en arbeid, oorspronkelijk zowel voorgestaan door de vrijzinnige democratie als door de coalitie van christelijke partijen. Op 2 mei 1897 werd de Wet op de Kamers van Arbeid door de Tweede Kamer aangenomen. Na vaststelling van deze wet (Stbl.141) werden in 1898 de eerste dertig Kamers van Arbeid opgericht, gevolgd door enige tientallen in de jaren daarna. Deze plaatselijke organisaties,georgainiseerd per bedrijfs- of vakgebied, hadden vier taken:
het verzamelen van inlichtingen over arbeidsaangelegenheden voor het Centraal Bureau voor Statistiek of door enquêtes
het geven van adviezen aan autoriteiten over onderwerpen van arbeidswetgeving
het geven van advies over (collectieve) arbeidsovereenkomsten in ondernemingen
het bijleggen van arbeidsconflicten.
De in totaal 112 Kamers die door de jaren heen in het land werden opgezet vertegenwoordigden in de praktijk vooral arbeiders en werkgevers in het stedelijke midden- en kleinbedrijf: de bouwnijverheid en de voedsel-, waren- en kledingindustrie. In sommige sectoren, zoals de zwaardere industrie, werden geen Kamers opgericht. Verkiezingen werden georganiseerd door de gemeente. Actief kiesrecht hadden alle minstens vijfentwintig jaar oude mannelijke en vrouwelijke werkgevers en arbeiders van de aangesloten bedrijven. In 1909 waren 24 Kamers alweer opgeheven.
Als verklaring voor deze ‘uiterst geringe belangstelling’ voor de Kamers werd hun ‘geringe gezag’, ‘machteloosheid’, en de ‘geringe beteekenis’ van hun prestaties opgevoerd. Mogelijk kwam dit ook doordat zij, ingesteld door een liberaal kabinet, geen steun kregen van het confessionele coalitiekabinet dat het opvolgde. Volgens minister Abraham Kuyper leden de Kamers aan de ‘Engelsche ziekte’, zwak van beenderen en gestel: ‘Als men die een beetje laat gaan, groeien zij nog het beste op’. De Kamers zochten daarom onderlinge samenwerking, maar toen zij een landelijk verbond wilden vormen, werden zij door de regering tegengewerkt.
De Vereniging van voorzitters en secretarissen van Kamers van Arbeid
In juli 1906 werd de Vereeniging van Voorzitters en Secretarissen van Kamers van Arbeid opgericht. De vereniging was statutair gevestigd in Utrecht. Als secretaris trad op dr.J.H. van Zanten te Amsterdam. De vereniging coördineerde de taken van de raden door conferenties te houden en landelijke adressen, rapporten en preadviezen op te stellen en uit te geven en het tijdschrift De Kamer van Arbeid uit te geven, waarin van deze activiteiten verslag werd uitgebracht.
De eerste voorzitter van de vereniging, H.L. Drucker, stelde reeds in 1906 een reorganisatiecommissie in om de vereniging meer bevoegdheden te geven. In 1911 werd rapport uitbracht. Het streven van de vereniging, die dus geleid werd door een vrijzinnig-democraat werd gedwarsboomd door het feit dat de coalitieregering Heemskerk jr. een eigen sociale wetgeving liet vaststellen, waardoor naast de Kamers van Arbeid ook Raden van Arbeid werden ingesteld, die verdergaande bevoegdheden kregen m.n. op het gebied van arbeidsverzekering.
Toen in 1913 een ‘links’, d.w.z. het liberale en vrijzinnig-democratisch zakenkabinet Cort van der Linden aantrad, bleken vakbonden en werkgeversorganisaties in toenemende mate landelijk te onderhandelden. Geschillenbemiddeling en informatieverzameling werden ook door nieuwe instanties verricht, zoals de arbeidsinspectie, bureaus voor rechtskundige hulp en de Rijksverzekeringsbank. Loon- en prijsbeleid werd na de oorlogscrisis van 1914 ook in toenemende mate een zaak van centrale regering. In 1917 werd vanuit de vereniging een voorstel ingediend om de Kamers, die bij gebrek aan bevoegdheden niet in staat bleken te zijn aan de hun opgedragen taken te voldoen, waar te maken, te vervangen door een andere instantie met wetgevende bevoegdheid op het gebied van collectieve arbeidsovereenkomsten en andere vraagstukken.
In 1922 herdacht de vereniging het vijfentwintigjarig bestaan van de Kamers, om meerdere redenen een herdenkingsbijeenkomst. In hetzelfde jaar adviseerde de Hoge Raad van Arbeid namelijk - naar aanleiding van parlementair overleg en adviezen van de vereniging zelf - de Kamers op te heffen. Op 1 juli 1923 werden de nog bestaande Kamers ontbonden waarmee ook de bestaansgrond voor de vereniging kwam te vervallen.
Geschiedenis van het archiefbeheer
Na de opheffing van de Kamers van Arbeid werden de archieven van deze instellingen in de loop van 1923 door tussenkomst van de minister van Arbeid, Handel en Nijverheid overgebracht naar het Algemeen Rijksarchief. De archieven waren niet geordend en beschreven. In deze staat werden ze in de jaren 1947-1948 overgebracht naar de rijksarchieven in de provincies. Toen bleek dat ook het archief van de vereniging van voorzitters en secretarissen van de Kamers van Arbeid zich in die collectie bevond. Sindsdien is het als zodanig geregistreerd en beheerd in het Algemeen Rijksarchief. Het bestond uit een aantal fragmentarisch bewaard gebleven bestanddelen die in chronologische volgorde waren opgeslagen in één archiefdoos. In 1970
Correspondentie Tweede Afdeling, 1970 D 8.7.
werd het archief aangevuld met een aantal krantenknipsels die meer inzicht gaven over de werking van de Kamers.
De verwerving van het archief
Het archief is bij Koninklijk Besluit of ministeriële beschikking overgebracht.
10.02; 2.19
Aanwijzingen voor de gebruiker
Openbaarheidsbeperkingen
Volledig openbaar.
Materiële beperkingen
Het archief kent geen beperkingen voor het raadplegen van stukken als gevolg van slechte materiële staat.
Aanvraaginstructie
Openbare archiefstukken kunnen online worden aangevraagd en gereserveerd. U kunt dit ook via de terminals in de studiezaal van het Nationaal Archief doen. Om te kunnen reserveren dient u de volgende stappen te volgen:
U maakt een profiel aan op www.gahetna.nl, en logt vervolgens in
Via de archiefinventaris (alleen de beschrijvingen met rode nummers) selecteert u het gewenste archiefstuk door op de knop 'Reserveren' te klikken
In het volgende scherm geeft u aan op welke dag u het archiefstuk wilt inzien
Indien u zich bevindt in de studiezaal en een tafelnummer heeft ontvangen kunt u dit nummer vermelden. Als u geen tafelnummer heeft kunt u tafelnummer 777 laten staan
Vervolgens bevestigt u uw reservering door deze te versturen.
Verwant materiaal
Beschikbaarheid van kopieën
De inventarisnummers van dit archief zijn niet in kopievorm beschikbaar.
Beschrijving van de series en archiefbestanddelen
- Organisatie, A.
  - Statuten, met stukken betreffende wijzigingen., 1907-1918; 1; 1 omslag
  - Stukken betreffende de reorganisatiecommissie-Drucker., 1907, 1912; 2-3; 2 omslagen
    - Kranten- en tijdschriftartikelen, 1907, 1912, 2
    - Ingekomen brief van het bestuur van de Kamer van Arbeid voor de bouwbedrijven in Delft met een rapport over de bedenkingen van de Kamer tegen het door de vereniging uitgebrachte rapport van de reorganisatie-commissie, 1912, 3; 1 omslag
  - Stukken betreffende algemene vergaderingen., 1909-1921; 4-5; 2 pakken
    - 1909-1917, 4
    - 1918-1921, 5
  - Gedrukte vergaderverslagen en bijlagen, met krantenknipsels., 1912-1917; 6; 1 omslag
  - Ingekomen brieven naar aanleiding van het jaarverslag van 1917., 1918; 7; 1 omslag
  - Stukken betreffende preadviezen en wetsvoorstellen ter vervanging van de Kamers van Arbeid door andere organisaties., 1917-1921; 8-9; 2 omslagen
    - Correspondentie, 1918-1921, 8
    - Kranten- en tijdschriftartikelen, 1917-1919, 9
- Administratie, B.
  - Stukken betreffende het beheer van de bibliotheek., 1907-1919; 10; 1 omslag
  - Stukken betreffende aan- en afmeldingen van voorzitters en secretarissen van Kamers van Arbeid als lid., 1913-1921; 11; 1 omslag
  - Correspondentie met het bestuur van de Kamer van Arbeid voor de confectiebedrijven in Haarlem over misverstane correspondentie van het verenigingsbestuur., 1915 oktober – november.; 12; 1 omslag
  - Exemplaren van het tijdschrift De Kamer van Arbeid, met redactiecorrespondentie., 1916-1920; 13; 1 omslag
- Werkzaamheden, C.
  - Stukken betreffende adressen aan de Kamer en de regering, met stukken betreffende audiënties en besprekingen met ministeries., 1913-1917; 14; 1 omslag
  - Correspondentie over de organisatie van een enquête over de werking van een wet op de arbeidsovereenkomst., 1914-1917; 15; 1 omslag
  - Correspondentie met het Ministerie van Landbouw, Nijverheid en Handel over arbeidsbemiddeling voor gedemobiliseerde militairen., 1915; 16; 1 omslag
  - Ingekomen kopieën van adressen van Kamers van Arbeid uit Amsterdam en Gouda aan de regering., 1915-1916; 17; 2 stukken
  - Stukken betreffende een in Amsterdam te houden gemeenschappelijke vergadering van vertegenwoordigers van de Kamers van Arbeid over de benoeming van leden van de Commissie van Toezicht op de arbeidsbeurs aldaar., 1916; 18; 1 omslag
  - Stukken betreffende de uitgave en verspreiding van modellen voor collectieve arbeidscontracten., 1917; 19; 1 omslag
  - Staat van inlichtingen van de arbeidsbeurs der gemeente Rotterdam aan de Kamer van Arbeid voor de drukkersbedrijven over de stand van de arbeidsmarkt in de door haar vertegenwoordigde drukkersbedrijven in februari 1917, ingekomen bij de secretaris van de Kamer aldaar., 20; 1 stuk
  - Stukken betreffende een voorstel van wet tot vreedzame regeling van arbeidsgeschillen., 1917, 1920; 21; 1 omslag
  - Ingekomen brieven van de Vereeniging voor Volkerenbond en Vrede met verzoeken om aan te treden als lid., 1919; 22; 1 omslag
  - Correspondentie over een uitgebracht preadvies over de collectieve arbeidsovereenkomst., 1919 september, oktober; 23; 2 stukken
  - Stukken betreffende reacties van de vereniging op voorstellen tot intrekking van de noodwet 1914 ter bestrijding van de werkloosheid., 1919-1920; 24; 1 omslag